【裁判字號】    97,訴,432
【裁判日期】    970904
【裁判案由】    給付工程款
【裁判全文】
臺灣嘉義地方法院民事判決               97年度訴字第432號
原      告  介興水電工程有限公司
法定代理人  丙○○
訴訟代理人  丁○○
被      告  陽明營造股份有限公司
法定代理人  黃耀坤
訴訟代理人  甲○○
上列當事人間給付工程款事件，於中華民國97年8月21日言詞辯
論終結，本院判決如下：
    主  文
原告之訴及假執行之聲請均駁回。
訴訟費用由原告負擔。
    事 實 與 理 由
一、原告起訴主張：
（一）兩造於民國96年間簽立路燈工程契約（下稱系爭契約），
      約定由原告施作布袋港地區○○道路工程之路燈工程，被
      告應給付工程款新臺幣（下同）3,128,444元。簽約後被
      告追加工程項目，計549,421元，總工程款為3,677,865元
      。惟原告施作完畢，向被告請領工程款時，卻僅於96年5
      月28日匯款238,000元、同年6月21日匯款682,000元、同
      年8月1日匯款1,139,000元，總計給付2,059,000元，仍欠
      有1,618,865元工程款，依據上述契約內容及民法第490條
      規定，向被告請求上開積欠工程款，為此起訴請求被告給
      付之。
（二）本案契約履行地為嘉義縣布袋鎮，依民事訴訟法第12條規
      定，鈞院自有管轄權，併與敘明。
（三）並聲明：1、被告應給付原告1,618,865元及自本起訴狀繕
      本送達被告之翌日起算年利率百分之5之利息。2、訴訟費
      用由被告負擔。3、原告願供擔保為假執行。
二、被告則以：
（一）系爭工程實際上是由被告委由訴外人乙○○個人承攬，而
      訴外人乙○○再將部分工程委由原告承攬。因訴外人乙○
      ○無法以個人身份開立發票，因此直接以被告名義與原告
      簽約，開立發票之對象也是被告。因此本案實存有兩個承
      攬法律關係。
（二）雖然原告開立發票的對象為被告，但原告自始即約定向訴
      外人乙○○請求給付款項，而非向被告請求。縱使訴外人
      約定給付予原告之部分支票跳票，但既然當事人約定工程
      款係由原告向訴外人乙○○請領，則被告並無給付系爭工
      程款之責任。
（三）復依民法第300條規定：「第三人與債權人訂立契約承擔
      債務人之債務者，其債務於契約成立時，移轉於該第三人
      。」既然原告請求本件系爭工程的工程款均向訴外人乙○
      ○請求，且訴外人乙○○也已經開立支票給原告，縱使訴
      外人乙○○開立的支票不獲兌現，因為債務已移轉給訴外
      人乙○○，則應由訴外人乙○○負責，而不是由被告負責
      。
（四）至於未給付工程款數額部分，據訴外人乙○○表示，所欠
      工程款為1,109,455元，加上保險理賠費10萬元，總計為
      1,209,455元。
（五）並聲明：1、原告之訴駁回。2、訴訟費用由原告負擔。3
      、願供擔保，請准免為假執行。
三、爭執事項：
（一）不爭執事項：
   1、系爭契約之名義當事人為兩造，約定由原告施作布袋港地
      區○○道路工程之路燈工程。經施工完竣後，工程款仍有
      部分未給付。
   2、系爭契約上關於被告公司之大小章印文為真正。
（二）爭執事項：
   1、被告是否為系爭契約之當事人？
   2、短欠之工程款數額為何？
四、得心證之理由：
（一）被告是否為系爭契約之當事人？
   1、系爭契約記載之甲方（即定作人）為原告，乙方（即承攬
      人）為被告，且甲方之印章為真正，此有系爭契約可證，
      並為兩造所不爭執，自屬真實。
   2、被告辯稱：「系爭契約係訴外人即證人乙○○承攬原告之
      工程契約後再轉發包給原告，惟因證人並非法人組織無法
      開立發票，遂持被告公司給證人供發文用之印章、以被告
      之名義與原告簽訂系爭契約，並由原告開立發票予被告。
      然被告於系爭契約簽訂時並不知情、亦無授權原告代理權
      ，直至民國97年2月間因證人跳票後，始從證人之妻及其
      他小包處得知上情，其非系爭契約之真正當事人」等語。
      此經證人乙○○證述屬實，其證稱：「系爭契約是我向被
      告公司承包工程後，轉包予原告公司。長期以來我都是以
      被告公司再與他人簽約，系爭契約上被告公司章是我蓋的
      ，被告公司之前給我專門的發文之用印章，但被告公司沒
      有授權我與他人簽約。工程款是開我自己的票，總共開了
      3張票，96年5月28日金額538,000元、96年6月21日金額68
      2,000元、96年8月1日金額982,000元。追加的工程是我與
      原告公司談的」等語（見本院97年8月21日筆錄第2、3頁
      ）。互核上證人所述，與被告主張系爭契約係由證人乙○
      ○逕持被告之印章與原告公司簽約，被告並未授權，亦不
      知情等情相符。又證人乙○○實際參與系爭契約之簽訂過
      程，復與當事人間並無任故舊恩怨，並無任何偏袒之動機
      ，當不致為偏袒任何一方而為虛偽陳述，且系爭契約若非
      係由證人乙○○逕自與原告簽訂，證人乙○○當不致自承
      其為實際系爭契約之簽訂人，而願承擔所有法律責任，足
      證其證述應屬可採。
   3、原告亦自承系爭契約及追加工程係由證人乙○○與原告公
      司洽談，工程款之支票係由證人乙○○所交付（見本院97
      年8月21日筆錄第2-4頁），復自認96年5月28日支票兌現
      538,000元、96年6月21日支票兌現682,000元、96年8月1
      日支票兌現982,000元之工程款（見原告之起訴狀第1頁）
      ，核與證人乙○○上開證述交付3張支票之日期、金額均
      相符。據此益徵證人乙○○上開之證述應屬真實可採。又
      上述3張支票乃證人乙○○以自己之名義簽發予原告，此
      有證人乙○○所提出該3紙以京城銀行鹽水分行為付款人
      之支票影本（票號分別為0000000、0000000、0000000）
      、證人乙○○於京城銀行之客戶存提記錄單乙紙在卷可憑
      ，經核與原告存簿所登載之存入票號相符（見原告起訴狀
      證物三），益證系爭契約確係由證人乙○○逕自與原告所
      簽訂。是原告空言指陳係被告簽發支票、可證明被告係系
      爭契約之當事人等情，顯屬誤會。
   4、按由自己之行為表示以代理權授與他人，或知他人表示為
      其代理人而不為反對之表示者，對於第三人應負授權人之
      責任。但第三人明知其無代理權或可得而知者，不在此限
      。民法第169條訂有明文。次按由自己之行為表示以代理
      權授與他人者，對於第三人應負授權人之責任，必須本人
      有表見之事實，足使第三人信該他人有代理權之情形存在
      ，始足當之（參看本院60年台上字第2130號判例）。我國
      人民將自己印章交付他人，委託該他人辦理特定事項者，
      比比皆是，倘持有印章之該他人，除受託辦理之特定事項
      外，其他以本人名義所為之任何法律行為，均須由本人負
      表見代理之授權人責任，未免過苛。原審徒憑上訴人曾將
      印章交付與呂某之事實，即認被上訴人就保證契約之訂立
      應負表見代理之授權人責任，自屬率斷。最高法院70年台
      上字第657號判例意旨可資參照。如上所述，被告雖將公
      司大小章一副交予證人乙○○，惟僅係方便證人乙○○以
      被告公司之名義發函給業主，並未授權證人乙○○以被告
      公司名義發包工程、簽訂契約。則觀諸上述法條及判例意
      旨所示，自不能僅以被告有將印章交予證人乙○○，即令
      被告公司負表見代理之授權人責任。
   5、綜上所述，系爭契約之定作人形式上雖由被告蓋用印章，
      然並非被告所為，被告亦無授權他人簽訂系爭契約，復不
      知情有系爭契約之存在，亦不負表見代理授權人之責任，
      原告亦自承並無證據可證明被告公司有授權證人乙○○簽
      訂系爭契約（97年8月21日筆錄第6頁）。足證被告並非系
      爭契約之當事人（即定作人）。
五、被告既並非系爭契約之當事人（即定作人），從而原告本於
    系爭契約，請求被告給付1,618,865元之工程款及自本起訴
    狀繕本送達被告之翌日起算年利率百分之5之利息，為無理
    由，應予駁回。又被告既非系爭契約之當事人，原告之請求
    無所據，則系爭契約究尚短欠工程款金額若干，即無再予論
    述之必要，附此敘明。
六、原告之訴既經駁回，其假執行之聲請應併予駁回。
七、本件事證已臻明確，兩造其餘攻擊防禦方法及舉證，經核與
    判決結果均無影響，爰不另一一論述，併此敘明。
八、訴訟費用負擔之依據：民事訴訟法第78條。
中    華    民    國    97    年    9     月    4     日
                  民一庭法  官  馮保郎
以上正本係照原本作成。
如對本判決上訴須於判決送達後20日內向本院提出上訴狀，並依
上訴利益繳交第二審裁判費。
中    華    民    國    97    年    9     月    5     日
                        書記官  王立梅


司法院資訊處製作；財團法人民間司法改革基金會備份。
